【裁判字號】    97,上易,1538
【裁判日期】    971021
【裁判案由】    業務侵占
【裁判全文】
臺灣高等法院臺中分院刑事判決        97年度上易字第1538號
上  訴  人  臺灣臺中地方法院檢察署檢察官
被      告  乙○○
上列上訴人因業務侵占案件，不服臺灣臺中地方法院97年度易字
第662號中華民國97年6月30日第一審判決（起訴案號：臺灣臺中
地方法院檢察署96年度偵字第27213號），提起上訴，本院判決
如下：
    主    文
原判決撤銷。
乙○○犯業務侵占罪，處有期徒刑陸月，如易科罰金以壹仟元折
算壹日，減為月，如易科罰金，以壹仟元折算壹日；又犯業務
侵占罪，處有期徒刑陸月，如易科罰金以壹仟元折算壹日；又犯
業務侵占罪，處有期徒刑陸月，如易科罰金以壹仟元折算壹日；
應執行有期徒刑陸月，如易科罰金以壹仟元折算壹日。緩刑貳年
。
    犯罪事實
一、乙○○原受僱於臺灣人壽保險股份有限公司（下稱臺灣人壽
    保險公司）擔任臺中分公司臺源通訊處業務員，從事招攬保
    險契約及代公司收取保險費之業務，為從事業務之人。竟意
    圖為自己不法所有之犯意，分別於民國96年2月27日、同年6
    月5日、同年7月17日之當日或次日代公司向要保人鄭舒方依
    序收取保險費各新臺幣（下同）10,000元、15,000元及10,0
    00元，而均易持有為所有，予以侵占入己，未繳還臺灣人壽
    保險公司。嗣因鄭舒方未收到臺灣人壽保險公司之保險費送
    金單，察覺有異，乃於96年8月30日以電話向臺灣人壽保險
    公司反應，經該公司查證後，獲悉上情。
二、案經臺灣人壽保險公司訴由臺灣臺中地方法院檢察署檢察官
    偵查起訴。
    理    由
一、按被告以外之人於審判外之陳述，雖不符合刑事訴訟法第15
    9條之1至第159條之4之規定，但經當事人於審判程序同意作
    為證據，法院審酌該言詞陳述或書面陳述作成時之情況，認
    為適當者，亦得為證據。再者，當事人、代理人或辯護人於
    法院調查證據時，知有第159條第1項不得為證據之情形，而
    未於言詞辯論終結前聲明異議者，視為有前項之同意，同法
    第159條之5定有明文。本案證人即告訴人臺灣人壽保險公司
    代理人丙○○於檢察官偵查中之陳述，當事人於法院審理時
    均表示並無意見，不爭執其證據能力，經審酌其陳述，核無
    受違法取證之情事及其陳述證明力明顯過低之瑕疵，認作為
    為本案之證據為適當，具有證據能力。
二、訊據本件被告乙○○ (下稱被告)對於其原係臺灣人壽保險
    公司之業務員，從事招攬保險契約及收取保險費等業務，及
    先後於96年2月27日、同年6月5日及同年7月17日等3次日期
    當日或次日向要保人鄭舒方各收取保險費10,000元、15,000
    元及10,000元等情事，固坦承不諱，惟矢口否認有被訴侵占
    犯行，辯稱：伊並無侵占之意圖云云。經查：(一)證人即要保
    人鄭舒方於97年6月3日原審理時結證：伊所投保之保險契約
    係由被告招攬，保險費原為1年6萬元，自從改月繳5,000元
    後，因被告表示公司規定不得持用信用卡刷卡給付，伊乃提
    領現金交予被告繳納，系爭保險費共7期，都是包括當期及
    已過期之前期保險費，其中15,000元部分，則包括兩期已過
    期及當期的保險費，共分3次各將每2個月份及3個月份之金
    額合併交予被告；伊繳付保險費予被告之3次時間各如存摺
    上劃線標示之提款日期當日或次日等情在卷 (見原審卷第30
    頁反面至第31頁反面)，並有其提出之存摺影本 (含內頁)在
    卷可稽 (見原審卷第42~43頁)。堪認被告係分別於96年2月2
    7日、同年6月5日及同年7月17日等3次日期當日或次日，向
    鄭舒方依序收取保險費各10,000元、15,000元及10,000元無
    訛。是以公訴人將被告第2、3兩次收取保險費之時間誤認為
    96年4月18日及96年6月5日，尚有未洽，惟不影響事實之同
    一性。(二)被告於上開3次時間向鄭舒方收取各該保險費後，
    實際上並未繳還予臺灣人壽保險公司，迄於被查覺後，始於
    96年9月4日先償還10,000元，繼於96年10月9日再返還20,00
     0元，終於96年10月16日才結清尾款5,000元等情，已據證
    人即臺灣人壽保險公司台源通訊處業務員丙○○迭於96年12
    月18日檢察官偵訊時及97年6月3日原審審理時證述屬實在卷
    （見臺灣臺中地方法院檢察署96年偵字第27213號卷第13頁
    ；原審卷第29頁反面至第30頁正面)，並有卷附被告書立之
    切結書影本1張 (上揭偵查卷第4頁)、臺灣人壽保險公司96
    年2月27日至3月2日間之收繳款明細表3份、保戶查詢服務之
    送金單狀況查詢單、新契約暫收款之收入傳票各1份 (上揭
    偵查卷第16~28頁)、被告償還明細陳報狀 (見本院卷第24頁
    )及證人丙○○提出之臺灣人壽保險公司業務聯繫通知單、
    被告挪用保費案件處理經過報告各1份 (見原審卷第38~40頁
    )可資佐證。(三)證人丙○○於97年6月3日原審審理時已證述
    ：臺灣人壽保險公司業務員於收取保險費後，公司雖沒有硬
    性規定繳回的時間，但原則上要求於當天繳回公司，頂多是
    次日等情明確在卷 (見原審卷第28頁)。衡之要保人有無於
    期限內繳交保險費，攸關保險契約效力之存續甚著。況依上
    開證人鄭舒方證述，鄭舒方各次交予被告之保險費均包括已
    過期部分，為被告所明知，更不容被告延宕繳還公司，以損
    及鄭舒方之權益。是證人丙○○證述：公司要求業務員應予
    收款當日或次日如數報繳公司乙節，核認屬實，堪予採取。
    再參之被告自96年2月27日以後依序向鄭舒方收取之上開3次
    保險費，非但未於各該收取當日或次日繳還臺灣人壽保險公
    司，更在96年8月間被查覺後，藉詞敷衍，猶未能即時將已
    收受之全數款項返還，須遲至96年9月4日始償還其中之10,0
    00元，且無法即時一次付清，尚再越1個月餘，方能分2次清
    償餘款等情，復徵之被告出具之切結書亦載稱：其有將鄭舒
    方交付之保險費挪用無訛，且於96年11月29日檢察官偵訊時
    供承：其有積欠卡債 (指以信用卡向金融機構借款或消費所
    積欠之債務)30 幾萬元各節，明顯可見被告確係於各次收取
    保險費後，即全部據為己有，移作他用，要屬無疑。(四)雖上
    開臺灣人壽保險公司業務聯繫通知單及被告挪用保費案件處
    理經過報告載述：被告係將收取之最後一筆保險費挪為償還
    私人購車貸款乙節，並未見諸於被告親自書立之切結書，而
    證人丙○○於97年6月3日原審審理時亦證稱：被告挪用之目
    的是否為清償車貸不清楚，就伊所知，在調查時，被告表示
    是鄭舒方對繳費部分有疑問，所以放著，直至鄭舒方於96
    年8月30日打電話詢問公司，被告才繳回等語 (見原審卷第
    29頁），無從憑認被告侵占最後一筆保險費究竟是否用以繳
    付汽車貸款，但此部分事實，並不影響被告侵占犯行之認定
    。(五)另證人鄭舒方於原審審理時雖證稱：伊發現保險對帳資
    料怪怪的，經於96年8月30日電話向臺灣人壽公司查詢結果
    ，獲悉有7個月保險費未繳納，被告之後即打電話向伊表示
    第3筆保險費10,000元暫時不要繳，伊心想被告會處理，故
    後續未再追蹤保險費繳納的事等語 (見原審卷第31頁)。惟
    衡之被告對於公司欠缺鄭舒方上開7期保險費之完繳紀錄，
    乃由於其收取後，未報繳所致乙事，知之甚稔，本無待公司
    查證後，即可如數交還公司，其竟主動向鄭舒方要求延後繳
    入公司，苟非其已將收取之款項，侵占入己，挪作他用，不
    及籌措足額金錢以支應，當無此舉措之必要？顯認被告對於
    其在96年7月17日當日或次日向鄭舒方所收取第3筆保險費後
    ，亦予以侵占入己，被查覺後，一時之間無錢返還，為遮掩
    隱情，始主動向鄭舒方虛與委蛇，鄭舒方不解究竟，乃任其
    處理，並非鄭舒方事先同意被告延後將該保險費繳交予公司
    ，被告始被動依鄭舒方之意思而行事甚明。況且被告於遂行
    侵占後，再要求緩後償還，仍不能阻卻已「據為己有」之事
    實。是以鄭舒方上開所述，不能憑為被告有利之認定。
三、次查：(一)被告係臺灣人壽保險公司僱用之業務員，從事招攬
    保險契約及收取保險費等業務，除據被告供承在卷外，並有
    臺灣人壽保險公司提出之被告人事檔案資料表1份可稽 (見
    上揭偵查卷第3頁)。(二)查保險公司業務員有無代公司向客戶
    收取續期保險費之權限，應視各該保險公司之內部授權情形
    而定，不能一概而論。本案證人即臺灣人壽保險公司業務員
    丙○○在原審97年6月3日審理時固結證：被告主要的業務是
    招攬保險、收取首期保險費，續期保險費是另找收費員或保
    戶自行繳納，鄭舒方所繳納的3筆保險費都是續期保險費，
    所以公司不會主動將送金單交給業務員等語在卷（見原審卷
    第27頁反面及第30頁)，復於同期日證稱：公司不鼓勵業務
    員向保戶收取續期保險費，因續期送金單是在收費員那裡，
    公司是將業務員收取續期保費行為視為保戶的代理人，只是
    將保費代交，因公司並未授權業務員收取續期保費，必須要
    業務員將保費繳回公司，續期契約才會生效等語 (見原審卷
    第27頁反面及第28頁)。然其於原審同次審理期日尚證稱：
    在實際作業上，有些保戶因較相信業務員，會把保險費直接
    交給業務員或業務員會主動收取，公司有默許保險費由業務
    員收取，在實務上，若保戶可證明已將保費交給業務員，公
    司也承認續期契約生效，若是由業務員收取保費，公司會要
    求將錢直接匯入公司帳戶，原則上業務員收取保費後，當天
    即要繳回公司，頂多是隔一天，且公司有提供臺灣人壽公司
    合作金庫空白存款憑條，供業務員收取首期或「續期保險費
    」所用，需填寫保單號碼或業務人員的名字或是保戶的名字
    ，但也有可能均沒有填寫事後再由分公司自行處理等情在卷
    (見原審卷第27頁反面至第28頁)。顯見公司仍允許該招攬保
    險契約之業務員代公司向客戶收取續期保險費。再證人丙○
    ○於96年12月18日偵查中亦陳明：臺灣人壽保險公司有交予
    業務員存款憑條供作向收取客戶保險費後存入公司帳戶之用
    ，且臺灣人壽保險公司對於續繳之保險費固多由公司另外派
    員前往收取，但被告本身是公司之業務員，且系爭保險客戶
    係被告所招攬，故由被告直接收取等，又如由公司業務員收
    取後，繳回現金，單位並不做簽收動作等情在卷 (見上揭偵
    查卷第12~13頁)，並有卷附臺灣人壽保險公司交予業務員使
    用之空白公司帳戶存收款憑條可稽。是以臺灣人壽保險公司
    既未向投保客戶明示未授權公司業務員收取續期保險費，且
    允許所僱用之業務員為公司向所招攬之投保戶收取保險費，
    而鄭舒方確為被告所招攬無訛，自應認被告已經公司授權，
    為執行其業務，始向客戶鄭舒方收取上開7期之保險費，方
    符事理。綜上所述，本案被告上開3次侵占業務上持有之保
    險費之犯行，均事證明確，足以認定，自應依法論科。
四、核被告上開三次對於業務上所持有之款項侵占入己之犯行，
    均係犯刑法第336條第2項之業務侵占罪。按數行為於同時地
    或密切接近之時地實施，侵害同一之法益，各行為之獨立性
    極為薄弱，依一般社會健全觀念，在時間差距上，難以強行
    分開，在刑法評價上，以視為數個舉動之接續施行，合為包
    括之一行為予以評價，較為合理者，方屬於接續犯，而論以
    包括一罪。是以接續犯須行為人主觀上係以其各個舉動僅為
    全部犯罪行為之一部，而就同一犯罪構成事實，以單一行為
    之數個舉動接續進行，以實現一個犯罪構成要件，侵害同一
    法益，成立一個罪名（最高法院71年台上字第2837號、86年
    度臺上字第3295號判例參照）。若二個以上之行為各自獨立
    ，於時間上可明顯區隔，且各該行為係分別遂行預期之犯罪
    目的，則其數犯罪行為既基於不同之犯意，完成各自之犯罪
    目的，彼此互不干涉，即屬於數罪，而非接續犯。揆之被告
    於遂行第一次侵占犯行後，越三個月餘，再侵占第二筆保險
    費，其後間隔月餘，始行侵占第三筆款項等情，顯見每次侵
    占犯行，獨立可分，各自完成該次之犯罪目的，雖手法相同
    ，但明顯係基於三個不同之犯意，分別遂行各自之侵占目的
    ，自應論以三次業務侵占罪，始符法理。是以被告上開所為
    三次侵占犯行，應適用修正後之刑法規定，按數罪實質競合
    ，分論以3個業務侵占既遂罪，而併罰之。公訴人起訴意旨
    認被告三次行為合併該當於「接續犯」之成立要件，應論以
    包括一罪，難認與法理相契合，不能採取。
五、原審對於被告論罪科刑，固非無見，惟被告三次侵占犯行，
    其事證均已臻明確，原審竟認被告被訴侵占第三筆保險費部
    分不能證明，而諭知無罪，採證認事，俱有未合，況且本案
    檢察官係認被告所為應成立實質上之包括一罪，予以起訴，
    縱使依原審判決之認定，仍不能將不能證明被告犯罪部分，
    另為無罪之諭知。再被告之上開侵占犯行，應構成刑法第33
    6條第2項之業務侵占罪，原審判決依同法第335條第1項之普
    通侵占罪予以論處，並據以量處拘役，採證認事及用法量刑
    ，均有未當。又被告3次向鄭舒方收取保險費款項之日期，
    乃在鄭舒方各次提領款項之當日或次日，已據證人鄭舒方於
    原審審理證述甚明，原審既援引其證詞為本案之證據，卻逕
    認被告收取保險費之時間係在各該提款日，自與證據不符。
    是以檢察官上訴指摘認事用法有誤，自屬有理由，從而，原
    審判決既有上開瑕疵可議，自應由本院連同所定之應執行刑
    部分一併撤銷改判。爰審酌被告之素行、犯罪之動機、手段
    、目的、情節、侵占金額、所生之損害，及犯罪後之態度等
    一切情狀，所犯各罪各量處如主文所示之刑，並諭知易科罰
    金之折算標準。又查被告實行第一次侵占犯行之時間係在96
    年4月24日以前，核與中華民國九十六年罪犯減刑條例第2條
    第1項第3款規定之減刑要件相符，自應將其宣告刑減刑為二
    分之一。又衡之被告3次犯罪所得之分別僅1萬元或1萬5千元
    ，其情節非屬重大，容以各罪中所諭知之最長期刑者，定其
    應執行之刑期，方符用刑之平允，爰定其應執行刑為有期徒
    刑6月，並諭知易刑處分之折算標準，以示懲儆。又查被告
    前未曾受有期徒刑以上刑之宣告，有卷附臺灣高等法院被告
    前案紀錄查詢表可按，衡其犯後已將全數侵占之款項返還告
    訴人，已迭據告訴人於偵查中及法院審理陳明在卷，並具狀
    請求予被告自新之機會等語 (見本院卷第24頁)，信被告經
    此偵、審程序之教訓及罪刑之宣告，當知所警惕，當無再犯
    之虞，本院綜核各情，認所宣告之刑，均以暫不執行為適當
    ，爰諭知緩刑2年，用啟自新。
據上論結，應依刑事訴訟法第369條第1項前段、第364條、第299
條第1項前段，刑法第336條第2項、第41條第1項前段、第51條第
5款、第74條第1項第1款，刑法施行法第1條之1，中華民國九十
六年罪犯減刑條例第2條第1項第3款、第7條、第9條、第11條，
判決如主文。
本案經檢察官甲○○到庭執行職務。
中    華    民    國    97    年    10    月    21    日
            刑事第三庭    審判長法  官  王  增  瑜
                                法  官  廖  柏  基
                                法  官  蔡  紹  良
上列正本證明與原本無異。
不得上訴。
                                書記官  許  麗  花
中    華    民    國    97    年    10    月    24    日
附錄論罪科刑法條：
刑法第336條第2項
（公務公益侵占罪、業務侵占罪）
對於業務上所持有之物，犯前條第 1 項之罪者，處 6 月以上
5 年以下有期徒刑，得併科 3 千元以下罰金。


司法院資訊處製作；財團法人民間司法改革基金會備份。
